臺灣高雄地方法院刑事判決　　　　　　　95年度訴字第4321號
公　訴　人　臺灣高雄地方法院檢察署檢察官
被　　　告　乙○○
指定辯護人　本院公設辯護人丁○○
上列被告因偽造有價證券等案件，經檢察官提起公訴（95年度偵
緝字第1410號），本院判決如下：
    主  文
乙○○犯侵占遺失物罪，處罰金銀元貳仟元即新臺幣陸仟元，如
易服勞役，以新臺幣貳仟元折算壹日；又犯偽造有價證券罪，處
有期徒刑壹年拾月。
偽造之本票壹紙、高雄市小客車租賃商業同業公會租車契約書之
立書人簽名欄上偽造之「甲○○」署押壹枚、變造之「甲○○」
汽車駕駛執照上所換貼之乙○○照片壹張，均沒收。
    犯罪事實
一、乙○○於民國93年11月間某日，在屏東縣萬金營區內，拾得
    甲○○所遺失之普通小型車汽車駕駛執照1 張後，竟基於意
    圖為自己不法所有之犯意，據為己用；嗣於93年11月30日，
    另行起意基於行使變造特種文書、偽造有價證券及行使偽造
    私文書之犯意，於不詳地點，先以自己之照片置換上開汽車
    駕照上甲○○之照片，並持該變造之汽車駕照，至丙○○所
    經營之富一有限公司（址設高雄市苓雅區○○○路95號），
    冒用甲○○之名義向丙○○承租車牌號碼ZR—4513號之自小
    客車2 個月，並在高雄市小客車租賃商業同業公會租車契約
    書之立書人簽名欄上偽造「甲○○」之簽名，及在面額新臺
    幣（下同）60萬元、票號：585966號之本票發票人欄上偽造
    「甲○○」之簽名，並按捺自己之指印，填載發票日期93年
    11 月30 日，完成發票行為後，持之向丙○○行使，足生損
    害於甲○○本人、富一有限公司及公路監理機關對於駕照管
    理之正確性。
二、案經富一有限公司代表人丙○○訴請臺灣高雄地方法院檢察
    署檢察官偵查起訴。
    理  由
一、上開犯罪事實，業據被告乙○○於本院審理時坦承不諱，核
    與證人甲○○於本院審理時之證述、丙○○於警詢中之證述
    相符（證人於審判外之陳述，被告及其辯護人並未爭執其證
    據能力，依刑事訴訟法第159 條之5 之規定認為有證據能力
    ），並有本票、高雄市小客車租賃商業同業公會租車契約書
    、變造之普通小型車汽車駕駛執照均影本各1 紙、交通部公
    路總局臺中區監理所彰化監理站95年12月19日中監彰字第09
    50113370號函及所附駕駛執照登記書、駕駛人異動歷史資料
    在卷可證，被告之自白核與事實相符，本案事證明確，被告
    上開犯行，洵堪認定。
二、按刑法業經總統於94年2 月2 日，以華總一義字第09400014
    901 號令修正公布，並自95年7 月1 日施行（下稱修正後刑
    法）。又行為後法律有變更者，適用行為時之法律。但行為
    後之法律有利於行為人者，適用最有利於行為人之法律，修
    正後刑法第2 條第1 項定有明文；而所謂「法律變更」與法
    律修正之概念有別，係指因法律修正而「刑罰」有實質之更
    異而言（如修正後新舊法法定本刑輕重變更），始有依上開
    規定為準據法而比較適用新法或舊法之問題。如新舊法處罰
    之輕重仍然相同，並無有利或不利之情形，即無適用上開規
    定為比較之餘地，自應依一般法律適用之原則，適用現行、
    有效之裁判時法論處（最高法院95年度臺上字第6909號判決
    意旨參照）。次按，新舊刑法關於刑之規定，雖同採從輕主
    義，係適用最有利於行為人之法律，既曰法律，自較刑之範
    圍為廣，比較時應就罪刑有關之共犯、未遂犯、連續犯、牽
    連犯、結合犯以及累犯加重、自首減輕、暨其他法定加減原
    因、與加減例等一切情形，綜其全部之結果，而為比較，再
    適用有利於行為人之法律處斷，最高法院24年上字第4634號
    判例著有明文。經查：
  (一)關於法定刑中之罰金部分，修正前刑法第33條第5 款規定「
    罰金：1 元以上。」，依80年5 月6 日修正前罰金罰鍰提高
    標準條例第3 條之規定，由司法院、行政院會銜於72年7 月
    27日發布，自72年8 月1 日施行，提高刑法所定罰金數額10
    倍，並依現行法規所定貨幣單位折算新臺幣條例第2 條之規
    定：「現行法規所定金額之貨幣單位為圓、銀元或元者，以
    新臺幣元之3 倍折算之。」，經折算為新臺幣後，則罰金刑
    之最輕刑度為新臺幣30元以上；修正後刑法第33條第5 款規
    定「罰金：新臺幣1 千元以上，以百元計算之。」，經比較
    新舊法結果，以舊法較有利於行為人。
  (二)修正後刑法第201 條第1 項之偽造有價證券罪、第216 條、
    第212 條之行使變造特種文書罪及第337 條之侵占遺失物罪
    ，其法定刑中罰金之部分，分別修正為「新臺幣9 萬元以下
    罰金」、「新臺幣9 千元以下罰金」、「新臺幣1 萬5 千元
    以下罰金」，與修正前依罰金罰鍰提高標準條例第1 條前段
    及現行法規所定貨幣單位折算新臺幣條例第2 條之規定，提
    高10倍並折算為新臺幣後，亦為「新臺幣9 萬元以下罰金」
    、「新臺幣9 千元以下罰金」、「新臺幣1 萬5 千元以下罰
    金」，其修正前後關於罰金法定刑之上限固無差異，然其最
    低刑度業已變更，已如前述，故經比較新舊法結果，應適用
    行為時法即舊法較有利於被告（最高法院95年度臺上字第69
    58號判決意旨參照）。
  (三)關於牽連犯之適用，修正後刑法第55條業已刪除牽連犯之規
    定，而本案被告所犯修正前刑法第201 條第1 項之偽造有價
    證券罪、第216 條、第212 條之行使變造特種文書罪、刑法
    第216 條、第210 之行使偽造私文書罪（未修正），如依新
    法規定，即應依數罪併罰之規定分論併罰，且被告所犯上開
    二罪皆在新法施行前，經比較新舊法結果，自以舊法較有利
    於行為人，應適用行為時之法律即修正前刑法第55條後段之
    規定從一重論處（最高法院95年5 月23日95年第8 次刑事庭
    會議決議參照）。
  (四)綜上所述，揆諸首揭法律條文及判例意旨，綜合比較結果，
    以適用修正前之法律為有利於被告。
三、按刑法上所謂偽造有價證券，以無權簽發之人冒用他人名義
    簽發為要件；又行使偽造有價證券以使人交付財物，如果所
    交付者即係該證券本身之價值，則其詐欺取財仍屬行使偽券
    之行為，不另成立詐欺罪名，最高法院53年臺上字第1810號
    、25年上字第1814號判例著有明文。本件被告係自稱「甲○○」本人，而冒用甲○○之名義分別簽立系爭租車契約書及
    簽發系爭本票，自應分別成立偽造私文書罪及偽造有價證券
    罪；又被告偽造系爭本票之目的，乃用以擔保該承租車輛之
    價值，是被告行使該偽造之有價證券，本即含有詐欺之性質
    ，揆諸首揭判例意旨，自不另成立詐欺罪，附此敘明。次按
    ，汽車駕駛執照為駕駛汽車之許可憑證，由駕駛人向公路監
    理機關申請登記，考驗及格後發給之。汽車駕駛人經考驗及
    格，未領取駕駛執照前，不得駕駛汽車，道路交通安全規則
    第50條第1 項定有明文。又刑法上之變造文書，祇需在原有
    存在之文書上，不變更其文書之本質，而就文書之內容有所
    增刪、更改，足生損害於公眾或他人，即屬當之；所稱足以
    生損害於公眾或他人，祇以有損害之虞即為已足，不以實生
    損害為必要，且此項損害，亦不以具經濟價值為限；而刑法
    第212 條之偽造、變造護照、旅券、免許證、特許證及關於
    品行、能力、服務或其他相類之證書、介紹書，此等文書，
    性質上有屬於公文書者，有屬於私文書者，其所以別為一類
    者，無非以其或與謀生有關，或為一時之方便，於公共信用
    之影響較輕，故處刑亦輕，乃關於公文書與私文書之特別規
    定，最高法院80年度臺上字第4141號、90年度臺上字第910
    號判決意旨足資參照。系爭甲○○所有由交通部所製發之普
    通小型車汽車駕駛執照，揆諸上開說明，乃公路監理機關所
    核發准予甲○○得合法駕駛普通小型車之特許憑證，為刑法
    第212 條所定之特種文書；被告不變更該駕照之本質，而僅
    換貼自己之照片，致使該駕照所表彰特定人據以得依法行使
    特定權利之資格，實際上極易讓人產生人別上之誤認，自足
    以生損害於真正持有駕照之人及公路監理機關對於駕照管理
    之正確性，自該當變造特種文書罪。是核被告乙○○所為，
    係犯修正前刑法第337 條之侵占遺失物罪、第201 條第1 項
    之偽造有價證券罪、第216 條、第212 條之行使變造特種文
    書罪、刑法第216 條、第210 條之行使偽造私文書罪。其偽
    造署押分別為偽造有價證券與偽造私文書之階段行為；行使
    偽造有價證券、變造特種文書與偽造私文書之低度行為，復
    分別為偽造有價證券、行使變造特種文書與行使偽造私文書
    之高度行為所吸收，均不另論罪。被告所犯之偽造有價證券
    罪、行使變造特種文書罪及行使偽造私文書罪三罪間，有方
    法結果之牽連關係，為牽連犯，應依修正前刑法第55條後段
    之規定，從一重之偽造有價證券罪論處。又被告係於拾獲系
    爭駕照後，臨時需用車輛而另行起意犯上開從一重之偽造有
    價證券罪，業據被告供陳明確（見本院96年3 月16日審判筆
    錄第9 頁），上開二罪犯意各別、罪名有異，應予分論併罰
    ，公訴人認應依牽連犯處斷，容有誤會。再者，被告所偽造
    之本票乃供擔保租賃汽車所用，且僅有偽造1 張本票，金額
    亦非龐大，對於金融交易秩序及市場交易信用之危害，堪認
    輕微，被告犯後完全坦承犯行並頗具悔意，而偽造有價證券
    乃有期徒刑3 年以上10年以下之重罪，倘處以法定本刑之最
    低刑度有期徒刑3 年，猶嫌過重，本件可謂情輕法重，被告
    犯罪情狀確有可憫恕之處，爰依刑法第59條之規定減輕其刑
    。爰審酌被告年紀尚輕，涉世未深，拾獲他人之物竟據為己
    有，法治觀念實屬淡薄，其所偽造之本票乃供擔保租賃汽車
    所用，並未廣泛流通，犯罪動機尚屬單純，對金融秩序危害
    亦屬有限，復已繳交93年12月、94年1 月份之租車款，犯罪
    所生之損害，堪認輕微，並斟酌被害人甲○○業已表明原諒
    被告（見本院96年3 月16日審判筆錄第3 頁），犯後均坦承
    犯行、態度良好、深具悔意等一切情狀，分別量處如主文所
    示之刑，並參酌被告為高職畢業、家境小康，且目前社會經
    濟情況不佳、謀生不易等因素，從輕諭知易服勞役之折算標
    準，以資懲儆。又刑法修正前關於易服勞役折算標準，依據
    修正前罰金罰鍰提高標準條例第2 條前段之規定，就其原定
    數額提高為100 倍折算1 日，即應以銀元300 元折算1 日，
    復依現行法規所定貨幣單位折算新臺幣條例第2 條之規定，
    經折算為新臺幣後，為新臺幣900 元折算1 日，而依修正後
    刑法第42條第3 項前段規定：「易服勞役以新臺幣1 千元、
    2 千元或3 千元折算1 日。」，經比較修正前後之易服勞役
    折算標準，以新法之規定，較有利於被告，爰依修正後之規
    定諭知易服勞役之折算標準。末按，被告偽造之本票正本雖
    未據扣案，惟不能證明業已滅失，其既係偽造，則不問屬於
    犯人與否，爰依刑法第205 條之規定，予以宣告沒收之；另
    被告偽造之高雄市小客車租賃商業同業公會租車契約書雖為
    供被告行使偽造私文書犯行所用之物，然該私文書，已提出
    向富一有限公司行使，非屬於被告所有之物，但其上立書人
    欄所偽造之「甲○○」署押1 枚，仍應依刑法第219 條規定
    ，不問屬於被告與否，沒收之。又被告所變造「甲○○」駕
    照上所換貼之照片1 張，係被告所有供其犯罪所用之物，業
    據被告供陳無訛，爰依刑法第38條第1 項第2 款規定宣告沒
    收。
據上論斷，應依刑事訴訟法第299 條第1 項前段，刑法第2 條第
1 項、修正前刑法第337 條、第201 條第1 項、刑法第216 條、
第210 條、修正前刑法第55條後段、刑法第59條、第205 條、第
219 條、第42條第3 項前段、第38條第1 項第2 款，罰金罰鍰提
高標準條例第1 條前段、修正前罰金罰鍰提高標準條例第2 條，
現行法規所定貨幣單位折算新臺幣條例第2 條，判決如主文。
中　　華　　民　　國　　96　　年　　3 　　月　　30　　日
                  刑事第十一庭  審判長法　官  何秀燕
                                      法  官  林揚奇
                                      法　官  戰諭威
以上正本證明與原本無異。
如不服本判決，應於判決送達後10日內，向本院提出上訴狀。
                                      書記官  董明惠
中　　華　　民　　國　　96　　年　　3 　　月　　30　　日
附錄本判決論罪之法條：
中華民國刑法第337條：
意圖為自己或第三人不法之所有，而侵占遺失物、漂流物或其他
離本人所持有之物者，處5 百元以下罰金。
中華民國刑法第201條：
意圖供行使之用，而偽造、變造公債票、公司股票或其他有價證
券者，處3 年以上10年以下有期徒刑，得併科3 千元以下罰金。
行使偽造、變造之公債票、公司股票或其他有價證券，或意圖供
行使之用，而收集或交付於人者，處1 年以上7 年以下有期徒刑
，得併科3 千元以下罰金。
中華民國刑法第210條：
偽造、變造私文書，足以生損害於公眾或他人者，處5 年以下有
期徒刑。
中華民國刑法第212條：
偽造、變造護照、旅券、免許證、特許證及關於品行、能力服務
或其他相類之證書、介紹書，足以生損害於公眾或他人者，處1
年以下有期徒刑、拘役或3 百元以下罰金。
中華民國刑法第216條：
行使第210 條至第215 條之文書者，依偽造、變造文書或登載不
實事項或使登載不實事項之規定處斷。
